---
title: "Resultados del modelo de Dirichlet epistatico de referencia"
editor: 
  markdown: 
    wrap: 72
---

```{r}
#| label: setup-paths
#| include: false
# getwd() ≈ .../RProyecto_composicional/Informes/Proyecto
root_dir  <- getwd()

# Carpeta de imágenes dentro del book
img_dir   <- file.path(root_dir, "Imagenes")

# Carpeta de datos en la raíz del proyecto
datos_dir <- file.path(root_dir, "..", "..", "DatosProcesados")

```

## Introducción al Análisis de la Distribución Posterior

Una vez seccionado el modelo de Dirichlet con campo epistático,
parámetro de dispersión común ($\kappa$) y efecto aleatorio de día,
pasamos a examinar sus estimaciones. En este apartado calculamos el
tamaño del efecto biológico con las muestras de la distribución
posterior para responder a las dos preguntas de la investigación:

1.  **¿Cómo cambian las distribuciones de las abundancias relativas de
    las proteoformas de la histona H3 al pasar las células del estado
    asincrónico a la mitosis?**

2.  **Según la bibliografía, durante la mitosis se produce una
    desacetilación masiva de las histonas; el objetivo es verificar si
    esta afirmación es cierta.**

Para resolver estas cuestiones de forma cuantitativa, analizaremos
primero los efectos individuales de cada proteoforma mediante los
coeficientes de regresión del campo energético y sus respectivos
log-cocientes de abundancia. Después, utilizaremos la transformación de
coordenadas ILR para evaluar la reorganización de la masa composicional
a través de cuatro balances secuenciales. Este examen nos permitirá
verificar si los cambios observados en la acetilación se producen de
manera uniforme o si dependen de otras modificaciones concurrentes.

```{r}
#| label: cargar-resultados-proporciones-epistasia
#| include: false
library(here)
library(dplyr)
library(tidyr)
library(ggplot2)
library(knitr)
library(kableExtra)

file_res <- here::here(datos_dir, "78_resultados_proporciones_epistasia.rds")
if (!file.exists(file_res)) {
  stop(
    "No se encuentra el archivo de resultados precalculados: ", file_res, "\n",
    "Ejecuta antes: source(here::here('ScriptsR', '78_precalcular_resultados_proporciones_epistasia.R'))"
  )
}

res_epi <- readRDS(file_res)
tabla_beta <- res_epi$beta_logratio
tabla_Q <- res_epi$Q_cond
Q_long <- res_epi$Q_long
tabla_balances <- res_epi$balances
balances_long <- res_epi$balances_long
```

## Análisis de Efectos Individuales de las Proteoformas

Para evaluar la magnitud del efecto directamente sobre la escala de las
proporciones medias estimadas ($Q_k$), calculamos el log-cociente de
cambio (*Log-Fold Change* o $\text{logFC}$) para cada componente $k$:

$$\text{logFC}_k = \log \left( \frac{Q_{k,\text{mitosis}}}{Q_{k,\text{asíncrona}}} \right)$$

Este indicador mide el sentido y la magnitud del cambio de las
abundancias relativas entre ambas condiciones celulares:

- Un $\text{logFC}_k > 0$ confirma un aumento real en la proporción de
  la proteoforma durante la mitosis (enriquecimiento).
- Un $\text{logFC}_k < 0$ señala una disminución de su peso en la
  composición (depleción).

En la @tbl-logratio-Q-epistasia se presentan los resultados de esta
evaluación. Junto a la mediana posterior de estos cocientes y sus
intervalos de credibilidad del 95%, evaluamos el evidencia estadística
de cada cambio mediante la **probabilidad de dirección**. Esta métrica
representa la probabilidad de que el $\text{logFC}$ sea estrictamente
mayor o menor que cero, según corresponda, a partir de la muestra de la
distribución posterior ($P(\text{logFC} > 0 \mid \text{Datos})$ o
$P(\text{logFC} < 0 \mid \text{Datos})$). Un valor próximo a $1$ indica
que la dirección del efecto es inequívoca bajo el modelo.

Esta comparación en el símplex permite contrastar directamente la
hipótesis de la desacetilación masiva. Si la pérdida de grupos acetilo
fuera general y uniforme, todas las proteoformas acetiladas deberían
mostrar de manera unánime valores de $\text{logFC}$ negativos y
robustos.

```{r}
#| label: tbl-logratio-Q-epistasia
#| tbl-cap: "Efecto de la mitosis sobre las proporciones medias posteriores. Para cada proteoforma se muestra el log-cociente composicional $\\log(Q_{\\mathrm{mitosis}} / Q_{\\mathrm{asincronía}})$."

tabla_logratio_fmt <- tabla_beta %>%
  transmute(
    Proteoforma = PTM,
    `Media log(Qmit/Qasinc)` = sprintf("%.3f", log_ratio_Q_media),
    `Mediana log(Qmit/Qasinc)` = sprintf("%.3f", log_ratio_Q_mediana),
    `IC95 log(Qmit/Qasinc)` = sprintf("[%.3f, %.3f]", log_ratio_Q_q025, log_ratio_Q_q975),
    Dirección = direccion_Q
  )

knitr::kable(
  tabla_logratio_fmt,
  booktabs = TRUE,
  align = c("l", "r", "r", "r", "l")
) %>%
  kableExtra::kable_styling(full_width = FALSE, 
                            font_size = 8,
                            latex_options = "HOLD_position")
```

Al trasladar el análisis directamente al espacio de las proporciones
estimadas, se cuantifica la magnitud real del efecto en el símplex.
Todas las proteoformas que incorporan la fosforilación en la Serina 10
experimentan un incremento masivo en su abundancia relativa durante la
mitosis. Este hecho se constata en los valores de $\text{logFC}$
marcadamente positivos, cuyos límites inferiores de los intervalos de
credibilidad se sitúan muy por encima de cero. Destacan los incrementos
de las variantes metiladas-fosforiladas como K9me1S10ph
($\text{Mediana} = 4.372$) y de la forma híbrida acetilada-fosforilada
S10phK14ac ($\text{Mediana} = 4.301$).

En el extremo opuesto, el sustrato no modificado (unmod), las
metilaciones puras y la mayoría de las variantes exclusivamente
acetiladas muestran valores de $\text{logFC}$ negativos, lo que confirma
su reducción en la composición mitótica. La caída más acusada dentro del
grupo acetilado se localiza en la forma doblemente modificada K9acK14ac
($\text{Mediana} = -1.512$, IC95% $[-2.541, -0.473]$).

Si embargo, los datos contradicen las hipotesis de una desacetilación
masiva y abundante. Si bien la mayoría de las formas acetiladas
decrecen, el comportamiento no es homogéneo para todo el grupo:

- La proteoforma monoacetilada K9ac y la forma triplemente modificada
  K9acS10phK14ac presentan intervalos de credibilidad del 95% que cruzan
  el cero ($[-1.180, 0.810]$ y $[-0.466, 2.742]$, respectivamente). Bajo
  este examen individual, el sentido de su cambio permanece incierto.

- Además, destaca el comportamiento de formas híbridas como K9acS10ph
  ($\text{Mediana} = 2.087$) y, sobre todo, S10phK14ac
  ($\text{Mediana} = 4.301$). Estas variantes, a pesar de estar
  acetiladas, no disminuyen, sino que se enriquecen de forma muy
  notable.

```{r}
#| label: fig-densidades-Q-proteoformas-clave
#| fig-cap: "Densidades posteriores de la abundancia relativa en asincronía y mitosis para proteoformas representativas."
#| fig-width: 7
#| fig-height: 5
#| out-width: "100%"

ptm_focus <- c("K9ac", "K9me1S10ph", "S10phK14ac", "K9acK14ac")
ptm_focus <- intersect(ptm_focus, unique(Q_long$PTM))

Q_long %>%
  filter(PTM %in% ptm_focus) %>%
  mutate(
    PTM = factor(PTM, levels = ptm_focus),
    condicion = recode(condicion, asincronia = "Asincronía", mitosis = "Mitosis")
  ) %>%
  ggplot(aes(x = Q, fill = condicion, colour = condicion)) +
  geom_density(alpha = 0.25, linewidth = 0.4) +
  facet_wrap(~ PTM, scales = "free") +
  labs(
    x = "Abundancia relativa posterior",
    y = "Densidad posterior",
    fill = "Condición",
    colour = "Condición"
  ) +
  theme_minimal()
```

La @fig-densidades-Q-proteoformas-clave ilustra la reprogramación
selectiva del fragmento de la histona H3 mediante las densidades a
posteriori de cuatro proteoformas clave: la variante monoacetilada
`K9ac` muestra un solapamiento casi total entre ambas condiciones
celulares que visualiza la incertidumbre de su estimación; la forma
doblemente acetilada `K9acK14ac` sufre una caída rotunda reflejada en el
desplazamiento de su curva mitótica hacia la izquierda (depleción
máxima); por el contrario, la variante metilada-fosforilada `K9me1S10ph`
exhibe curvas por completo disjuntas debido a un incremento masivo hacia
la derecha provocado por la entrada en mitosis; y, por último, la forma
híbrida `S10phK14ac` constituye el eje de la discusión al acumularse
nítidamente hacia la derecha en la fase de división, confirmando que la
presencia conjunta de la fosforilación en la Serina 10 actúa como un
factor condicionante que detiene la desacetilación y reorganiza de forma
ordenada las abundancias en el símplex.

Este comportamiento desigual muestra que la desacetilación mitótica
depende del estado de fosforilación. Para aislar estas relaciones y
evitar los efectos de cierre que sufren las proporciones individuales,
el resto del análisis se realiza utilizando balances en coordenadas ILR.

## Análisis de la Reorganización Composicional mediante Balances ILR

### Definición de los Balances Secuenciales

Para aislar las interdependencias entre modificaciones y resolver los
efectos de cierre en el símplex, transformamos las abundancias relativas
en coordenadas ILR. Siguiendo los criterios metodológicos habituales
para la descomposición jerárquica de la masa composicional
[@egozcue2003; @greenacre2021], definimos cuatro balances ortogonales
($z_1, z_2, z_3, z_4$) diseñados específicamente para contrastar las
hipótesis moleculares de este trabajo:

Para dos grupos de proteoformas $A$ y $B$, con tamaños $|A| = r$ y
$|B| = s$, el balance ILR usado es

$$z_{A/B}
=
\sqrt{\frac{rs}{r+s}}
\left[
\frac{1}{r}\sum_{i \in A}\log Q_i
-
\frac{1}{s}\sum_{j \in B}\log Q_j
\right].$$

Aquí $Q_i$ representa la proporción posterior de la proteoforma $i$ en
una condición dada.

1.  **Balance de la Fosforilación (**$z_1$): Contrasta el conjunto de
    proteoformas que portan la fosforilación en la Serina 10 frente a
    las que carecen de ella para cuantificar el cambio global de esta
    marca.

$$z_1
=
z_{\mathrm{S10ph}/\mathrm{NoS10ph}}
=
\sqrt{
\frac{
|\mathcal{S}_{10\mathrm{ph}}|
|\mathcal{S}_{\neg 10\mathrm{ph}}|
}{
|\mathcal{S}_{10\mathrm{ph}}| +
|\mathcal{S}_{\neg 10\mathrm{ph}}|
}
}
\left[
\frac{1}{|\mathcal{S}_{10\mathrm{ph}}|}
\sum_{i \in \mathcal{S}_{10\mathrm{ph}}}
\log Q_i
-
\frac{1}{|\mathcal{S}_{\neg 10\mathrm{ph}}|}
\sum_{j \in \mathcal{S}_{\neg 10\mathrm{ph}}}
\log Q_j
\right].$$

Este balance compara todas las proteoformas con fosforilación en S10
frente a todas las proteoformas sin fosforilación en S10.

2.  **Balance de la Acetilación en Ausencia de Fosforilación (**$z_2$):
    Dentro del sustrato no fosforilado ($\text{S10ph}^{-}$), compara las
    formas acetiladas frente a las metiladas puras o no modificadas.
    Evalúa la hipótesis clásica de la desacetilación mitótica residual.

$$z_2
=
z_{\mathrm{Ac}/\mathrm{NoAc}\mid \mathrm{S10ph}^{-}}
=
\sqrt{
\frac{
|\mathcal{A}_{\neg 10\mathrm{ph}}|
|\mathcal{N}_{\neg 10\mathrm{ph}}|
}{
|\mathcal{A}_{\neg 10\mathrm{ph}}| +
|\mathcal{N}_{\neg 10\mathrm{ph}}|
}
}
\left[
\frac{1}{|\mathcal{A}_{\neg 10\mathrm{ph}}|}
\sum_{i \in \mathcal{A}_{\neg 10\mathrm{ph}}}
\log Q_i
-
\frac{1}{|\mathcal{N}_{\neg 10\mathrm{ph}}|}
\sum_{j \in \mathcal{N}_{\neg 10\mathrm{ph}}}
\log Q_j
\right].$$

Aquí $\mathcal{A}_{\neg 10\mathrm{ph}}$ es el conjunto de proteoformas
acetiladas sin S10ph, y $\mathcal{N}_{\neg 10\mathrm{ph}}$ es el
conjunto de proteoformas no acetiladas sin S10ph.

3.  **Balance de la Acetilación en Presencia de Fosforilación (**$z_3$):
    Dentro del sustrato fosforilado ($\text{S10ph}^{+}$), compara las
    formas que retienen acetilaciones frente a las
    metiladas-fosforiladas o fosforiladas puras. Es el balance crítico
    para verificar si la fosforilación actúa como escudo protector de la
    acetilación.

$$z_3
=
z_{\mathrm{Ac}/\mathrm{NoAc}\mid \mathrm{S10ph}^{+}}
=
\sqrt{
\frac{
|\mathcal{A}_{10\mathrm{ph}}|
|\mathcal{N}_{10\mathrm{ph}}|
}{
|\mathcal{A}_{10\mathrm{ph}}| +
|\mathcal{N}_{10\mathrm{ph}}|
}
}
\left[
\frac{1}{|\mathcal{A}_{10\mathrm{ph}}|}
\sum_{i \in \mathcal{A}_{10\mathrm{ph}}}
\log Q_i
-
\frac{1}{|\mathcal{N}_{10\mathrm{ph}}|}
\sum_{j \in \mathcal{N}_{10\mathrm{ph}}}
\log Q_j
\right].$$

Aquí $\mathcal{A}_{10\mathrm{ph}}$ es el conjunto de proteoformas
acetiladas con S10ph, y $\mathcal{N}_{10\mathrm{ph}}$ es el conjunto de
proteoformas no acetiladas con S10ph.

4.  **Balance de Grado de Acetilación (**$z_4$): Compara el peso de las
    variantes monoacetiladas frente a las doblemente acetiladas para
    calibrar la profundidad del aclaramiento de los grupos acetilo.

$$z_4
=
z_{\mathrm{MonoAc}/\mathrm{DiAc}}
=
\sqrt{
\frac{
|\mathcal{M}_{\mathrm{Ac}}|
|\mathcal{D}_{\mathrm{Ac}}|
}{
|\mathcal{M}_{\mathrm{Ac}}| +
|\mathcal{D}_{\mathrm{Ac}}|
}
}
\left[
\frac{1}{|\mathcal{M}_{\mathrm{Ac}}|}
\sum_{i \in \mathcal{M}_{\mathrm{Ac}}}
\log Q_i
-
\frac{1}{|\mathcal{D}_{\mathrm{Ac}}|}
\sum_{j \in \mathcal{D}_{\mathrm{Ac}}}
\log Q_j
\right].$$

Aquí $\mathcal{M}_{\mathrm{Ac}}$ es el conjunto de proteoformas
monoacetiladas, es decir, con una única acetilación en K9ac o K14ac, y
$\mathcal{D}_{\mathrm{Ac}}$ es el conjunto de proteoformas diacetiladas,
es decir, con acetilación simultánea en K9ac y K14ac.

En el marco del análisis de datos composicionales (CoDa), las
coordenadas ILR actúan como balances geométricos entre dos grupos de
componentes. Así, un incremento en la coordenada ($\Delta z > 0$) al
pasar a la mitosis refleja un desplazamiento de la masa composicional
hacia el primer grupo (numerador), mientras que un descenso
($\Delta z < 0$) indica una concentración en el segundo (denominador).
Por tanto, la dirección del cambio no implica una variación en términos
absolutos, sino que los componentes del numerador se han vuelto más
dominantes ($\Delta z > 0$) o menos dominantes ($\Delta z < 0$) en
proporción a los del denominador.

```{r}
#| label: tbl-balances-z
#| tbl-cap: "Balances ILR posteriores de fosforilación y acetilación bajo el modelo Dirichlet epistático."

tabla_balances_fmt <- tabla_balances %>%
  transmute(
    Balance = etiqueta %>%
      stringr::str_replace_all("\\|", "en") %>%
      stringr::str_replace_all("S10ph-", "No-S10ph") %>%
      stringr::str_replace_all("S10ph\\+", "S10ph"),
    #`Asinc. mediana` = sprintf("%.3f", mediana_asincronia),
    #`IC95 asinc.` = sprintf("[%.3f, %.3f]", q025_asincronia, q975_asincronia),
    #`Mitosis mediana` = sprintf("%.3f", mediana_mitosis),
    #`IC95 mitosis` = sprintf("[%.3f, %.3f]", q025_mitosis, q975_mitosis),
    `Dif. mitosis-asinc.` = sprintf("%.3f", diff_mediana),
    `IC95 diferencia` = sprintf("[%.3f, %.3f]", diff_q025, diff_q975),
    `P(diff > 0)` = sprintf("%.3f", diff_p_gt_0),
    #`P(diff < 0)` = sprintf("%.3f", diff_p_lt_0)
  )

knitr::kable(
  tabla_balances_fmt,
  booktabs = TRUE,
  align = c("l", rep("r", 8))
) %>%
  kableExtra::kable_styling(
    full_width = FALSE,
    font_size = 10,
    latex_options = "HOLD_position"
  )
  #kableExtra::landscape()
```

### Estimaciones y análisis de los cambios en los balances

En la @tbl-balances-z se presentan las estimaciones a posteriori de la
diferencia en los balances ILR
($\Delta z = z_{\text{mitosis}} - z_{\text{asíncrona}}$) obtenidos para
el modelo de referencia.

Los resultados de los balances muestran cómo se redistribuyen las
proteoformas en la mitosis:

- Incremento de la fosforilación $z_1$: El cambio positivo en la
  coordenada $\text{Media} = 8.809$, IC95% $[7.987, 9.655]$) confirma la
  acumulación generalizada de la fosforilación en la Serina 10, con una
  probabilidad a posteriori del 100%.

- Estabilidad de la acetilación en ausencia de fosforilación ($z_2$): En
  las variantes que carecen de la marca $\text{S10ph}$, el balance de
  formas acetiladas frente a no acetiladas apenas varía. La diferencia
  se sitúa cerca de cero ($-0.088$) y su intervalo de credibilidad cruza
  el origen ($[-0.517, 0.325]$), lo que indica que no hay una
  desacetilación general en este grupo.

- Desacetilación vinculada a la fosforilación ($z_3$): Dentro del
  sustrato fosforilado ($\text{S10ph}^{+}$), el balance disminuye
  ($\text{Media} = -1.287$, IC95% $[-2.201, -0.344]$). Esto indica una
  reducción de las formas acetiladas en favor de las no acetiladas, lo
  que confirma que la pérdida de grupos acetilo se concentra en las
  moléculas que ya portan la fosforilación.

- Cambio en el grado de acetilación ($z_4$): El aumento en este balance
  ($\text{Media} = 2.296$, IC95% $[0.948, 3.591]$) indica que, dentro de
  las variantes que conservan acetilaciones, las formas monoacetiladas
  ganan peso frente a las doblemente acetiladas (K9acK14ac).

```{r}
#| label: fig-balances-acetilacion-epistasia
#| fig-cap: "Distribuciones posteriores de los balances ILR de acetilación por condición."

balances_long %>%
  mutate(
    condicion = recode(condicion, asincronia = "Asincronía", mitosis = "Mitosis")
  ) %>%
  ggplot(aes(x = valor, fill = condicion, colour = condicion)) +
  geom_density(alpha = 0.25, linewidth = 0.4) +
  facet_wrap(~ etiqueta, scales = "free") +
  labs(
    x = "Balance ILR",
    y = "Densidad posterior",
    fill = "Condición",
    colour = "Condición"
  ) +
  theme_minimal()
```

La @fig-balances-acetilacion-epistasia muestra cómo cambia la abundancia
de las proteoformas. Mientras que las curvas del balance $z_1$ se
separan por completo debido al aumento de la fosforilación en mitosis,
las densidades de la acetilación en el sustrato no fosforilado ($z_2$)
permanecen casi superpuestas, lo que indica que no hay una
desacetilación general. Por el contrario, el balance $z_3$ se desplaza
claramente hacia la izquierda en mitosis, lo que demuestra que la
pérdida de grupos acetilo ocurre solo en las moléculas ya fosforiladas
en la Serina 10. Este proceso, además, favorece a las variantes
monoacetiladas frente a las diacetiladas ($z_4$).

El análisis mediante balances ILR muestra que la mitosis no induce una
desacetilación global en toda la población de histonas. La pérdida de
grupos acetilo y la reducción de formas diacetiladas a monoacetiladas se
concentran de manera exclusiva en las moléculas que ya han sido
fosforiladas en la Serina 10.
